ACORDAO-COMPLETO-2529009

ACÓRDÃO 3201/2022 ATA 18/2022 - PRIMEIRA CÂMARA

VISTOS, relatados e discutidos estes atos de alteração da aposentadoria do ex-servidor do Tribunal Regional Federal da 3ª Região, Rubens Fontes.
ACORDAM os Ministros do Tribunal de Contas da União, reunidos em sessão do Primeira Câmara, ante as razões expostas pelo Relator e com fundamento no art. 71, inciso III, da Constituição Federal de 1988, nos arts. 1º, inciso V, e 39, inciso II, da Lei 8.443/1992, e nos arts. 1º, inciso VIII, 259, inciso II e 260, §1º do Regimento Interno, em:
9.1. considerar ilegais e negar o registro dos atos de alteração da aposentadoria de Rubens Fontes; e
9.2. encaminhar cópia deste Acórdão ao Tribunal Regional Federal da 3ª Região e ao interessado, com a informação de que a íntegra do relatório e do voto que o fundamentam está disponível no endereço eletrônico www.tcu.gov.br/acordaos.

Atos de alteração da aposentadoria do ex-servidor do Tribunal Regional Federal da 3ª Região, Rubens Fontes, enviados ao TCU para fins de análise e julgamento

Primeira Câmara

Tribunal Regional Federal da 3ª Região

3. Interessado: Rubens Fontes (XXX.933.028-XX)

13.1. Ministros presentes: Walton Alencar Rodrigues (Presidente), Vital do Rêgo e Jorge Oliveira (Relator).
13.2. Ministro-Substituto convocado: Augusto Sherman Cavalcanti.
13.3. Ministro-Substituto presente: Weder de Oliveira.

JORGE OLIVEIRA

Adoto como parte do relatório a instrução elaborada na Secretaria de Fiscalização de Integridade de Atos e Pagamentos de Pessoal e Benefícios Sociais - Sefip (peça 6) , que contou com a concordância do corpo diretivo da unidade técnica (peça 7) :
"INTRODUÇÃO
Trata-se de atos de aposentadoria, submetidos, para fins de registro, à apreciação do Tribunal de Contas da União (TCU) , de acordo com o art. 71, inciso III, da Constituição Federal.  Os atos foram cadastrados e disponibilizados ao TCU por intermédio do Sistema e-Pessoal, na forma do art. 2º e 4º da Instrução Normativa TCU 78/2018.
Os atos desse processo pertencem às seguintes unidades:
Unidade emissora: Tribunal Regional Federal da 3ª Região.
Unidade cadastradora:  Tribunal Regional Federal da 3ª Região.
Subunidade cadastradora: Subsecretaria de Gestão de Pessoas da Seção Judiciária de São Paulo-UGEP.
EXAME TÉCNICO
Procedimentos aplicados
Os procedimentos para exame, apreciação e registro de atos de pessoal encontram-se estabelecidos na Instrução Normativa TCU 78/2018 e na Resolução TCU 206/2007. Essas normas dispõem que os atos de pessoal disponibilizados por meio do e-Pessoal devem ser submetidos previamente a críticas automatizadas, com base em parâmetros predefinidos.
As críticas das informações cadastradas na etapa de coleta do ato foram elaboradas e validadas levando-se em conta as peculiaridades de cada ato. Os itens verificados nessa etapa são inerentes a dados cadastrais, fundamentos legais, mapa de tempo, ficha financeira, assim como eventuais ocorrências de acumulação. Trata-se de verificações abrangentes, minuciosas e precisas e sem a necessidade de ação humana e, portanto, menos suscetível a falhas. As críticas aplicadas estão discriminadas no sistema, no Menu e-Pessoal, opção 'Crítica', que podem ser acessadas mediante concessão de perfil específico a servidores do TCU responsáveis pela análise.
Além das críticas automatizadas, há verificação humana adicional no caso de haver alertas do sistema ou informações não formatadas, como esclarecimentos do gestor ou do controle interno.  
As críticas também consideram os registros do Sistema Integrado de Administração de Recursos Humanos (Siape) . O Siape disponibiliza informações atualizadas sobre as parcelas que integram os proventos, diferentemente, portanto, do e-Pessoal, que informa as parcelas no momento do registro do ato. 
Essa confrontação com o Siape fornece uma visão atual e verdadeira da situação, o que permite descaracterizar irregularidades e inconsistências que, embora constantes do e-Pessoal, já foram corrigidas.
As verificações detectadas nos atos encontram-se discriminadas na aba de pendências de cada ato no sistema e-Pessoal, bem como nos espelhos dos atos contemplados por esta instrução.
Exame das Constatações
Ato: 94857/2018 - Alteração - Interessado: RUBENS FONTES - CPF: XXX.933.028-XX
Parecer do Controle Interno: considerar o ato Legal.
Constatação e análise: 
1.1.1. Houve o registro de pelo menos uma rubrica com 'Denominação para análise pelo TCU = Vantagem de caráter pessoal (121119 - PROV  REMUNERACAO CJ03 (Vantagem de caráter pessoal - Incorporação de opção de função) - R$ 8.972,18) '.
Justificativa do Gestor de Pessoal: Não há. Verificação efetuada no âmbito do TCU.
Análise do Controle Interno:  Não há. Verificação efetuada no âmbito do TCU.
Análise da Equipe Técnica: Legal
	É legal, em relação aos ex-ocupantes de cargo em comissão (sem vínculo com a Administração Pública) , a retribuição pelo valor do cargo em comissão, observada as regras do Acórdão 603/2004-TCU-Plenário (Ministro-Relator Adylson Motta) , cujo entendimento está anexo a esta instrução.
	Portanto, no caso concreto, não se trata da vantagem de opção do art. 193 da Lei 8.112/1990 ou 180 da Lei 1.711/1952.
O quadro resumo de ocorrências e, quando for o caso, o detalhamento da norma legal e da jurisprudência para a inconsistência acima elencada encontra-se no anexo II dessa instrução. 
Encaminhamento do ato: 
Considerar LEGAL e conceder o registro do ato de RUBENS FONTES. 
Ato: 94921/2018 - Alteração - Interessado: RUBENS FONTES - CPF: XXX.933.028-XX
Parecer do Controle Interno: considerar o ato Legal.
Constatações e análises: 
1.1.2. Houve o registro de pelo menos uma rubrica com 'Denominação para análise pelo TCU = Vantagem de caráter pessoal (121119 - PROV  REMUNERACAO CJ03 (Vantagem de caráter pessoal - Incorporação de opção de função) - R$ 8.972,18) '.
Justificativa do Gestor de Pessoal: Não há. Verificação efetuada no âmbito do TCU.
Análise do Controle Interno:  Não há. Verificação efetuada no âmbito do TCU.
Análise da Equipe Técnica: Legal
	É legal, em relação aos ex-ocupantes de cargo em comissão (sem vínculo com a Administração Pública) , a retribuição pelo valor do cargo em comissão, observadas as regras do Acórdão 603/2004-TCU-Plenário (Ministro-Relator Adylson Motta) , cujo entendimento está anexo a esta instrução.
	Portanto, no caso concreto, não se trata da vantagem de opção do art. 193 da Lei 8.112/1990 ou 180 da Lei 1.711/1952.
1.1.3. Houve o registro de pelo menos uma rubrica com 'Denominação para análise pelo TCU = Vantagem de caráter pessoal (116039 - VPNI 09 LEI 9527/97 (Vantagem de caráter pessoal - Incorporação de quintos/décimos de função) - R$ 6.901,68) '.
Justificativa do Gestor de Pessoal: Não há. Verificação efetuada no âmbito do TCU.
Análise do Controle Interno:  Não há. Verificação efetuada no âmbito do TCU.
Análise da Equipe Técnica: Ilegal
	É ilegal a incorporação da vantagem de quintos/décimos aos ex-detentores exclusivamente de cargo em comissão (sem vínculo com a Administração Pública) , uma vez que o cargo em comissão era o próprio cargo do servidor, o que não se confunde com funções de confiança, nem com funções gratificadas, tampouco com cargos em comissão estrito senso, uma vez que a remuneração paga ao servidor representava um típico valor do cargo.
	No caso concreto, o cargo de Diretor de Secretaria no Poder Judiciário era o próprio cargo do servidor, não havendo amparo nas Leis 8.911/1994 e 9.624/1998 para incorporar a vantagem de quintos/décimos cumulativamente com a remuneração do cargo em comissão.
1.1.4. Houve o registro de pelo menos uma rubrica com 'Denominação para análise pelo TCU = Vantagem de caráter pessoal (111129 - OPCAO CJ 03 (Vantagem de caráter pessoal - Incorporação de opção de função) - R$ 4.896,73) '.
Justificativa do Gestor de Pessoal: Não há. Verificação efetuada no âmbito do TCU.
Análise do Controle Interno:  Não há. Verificação efetuada no âmbito do TCU.
Análise da Equipe Técnica: Ilegal
	É ilegal a incorporação da vantagem de opção aos ex-detentores exclusivamente de cargo em comissão (sem vínculo com a Administração Pública) , uma vez que o cargo em comissão era o próprio cargo do servidor, o que não se confunde com funções de confiança, nem com funções gratificadas, tampouco com cargos em comissão estrito senso, uma vez que a remuneração paga ao servidor representava um típico valor do cargo.
	No caso concreto, o cargo de Diretor de Secretaria no Poder Judiciário era o próprio cargo do servidor, não havendo amparo nas Leis 8.911/1994 e 9.624/1998 para incorporar a vantagem de opção cumulativamente com a remuneração do cargo em comissão.
O quadro resumo de ocorrências e, quando for o caso, o detalhamento da norma legal e da jurisprudência para as inconsistências acima elencadas encontra-se no anexo II dessa instrução. 
Encaminhamento do ato: 
Considerar ILEGAL e recusar registro do ato de Aposentadoria de RUBENS FONTES do quadro de pessoal do órgão/entidade Tribunal Regional Federal da 3ª Região, com base nos arts. 71, inciso III, da Constituição Federal, 1º, inciso V, e 39, inciso II, da Lei 8.443/1992 e 260, § 1º, do Regimento Interno. 
Com fulcro no art. 262, caput, do Regimento Interno deste Tribunal, determinar ao órgão/entidade Tribunal Regional Federal da 3ª Região que: 
dê ciência, no prazo de quinze dias, contados da notificação, do inteiro teor desta deliberação ao interessado, alertando-o de que o efeito suspensivo proveniente da interposição de eventuais recursos junto ao TCU não o exime da devolução dos valores percebidos indevidamente, caso o recurso não seja provido.
promova a exclusão, no prazo 15 (quinze) dias, contados a partir da ciência desta deliberação, sujeitando-se a autoridade administrativa omissa à responsabilidade solidária, da rubrica apontada em face de manifesta ilegalidade, uma vez que o seu pagamento não encontra respaldo na jurisprudência deste Tribunal.
emita novo ato, livre da irregularidade ora apontada, em substituição ao ato de Aposentadoria de RUBENS FONTES, submetendo-o à nova apreciação por este Tribunal, na forma do artigo 260, caput, também do Regimento.
no prazo de trinta dias, contados da ciência da decisão, envie a este Tribunal documentos comprobatórios de que o interessado cujo ato foi impugnado está ciente do julgamento deste Tribunal.
dispense a devolução dos valores indevidamente recebidos de boa-fé até a data da ciência do órgão/entidade Tribunal Regional Federal da 3ª Região, do acórdão que vier a ser proferido, com base no Enunciado 106 da Súmula da Jurisprudência do TCU.
CONCLUSÃO
A abrangência e a profundidade das verificações levadas a efeito fundamentam convicção de que o ato 94857/2018 pode ser apreciado pela legalidade, em razão de não terem sido encontradas irregularidades no ato, de acordo com o item Exame das Constatações desta instrução.
A abrangência e a profundidade das verificações levadas a efeito fundamentam convicção de que o ato 94921/2018 pode ser apreciado pela ilegalidade, em razão das irregularidades apontadas no item Exame das Constatações desta instrução, que representam afronta à legislação e à jurisprudência de referência.
PROPOSTA DE ENCAMINHAMENTO
Ante o exposto, com fundamento no art. 71, inciso III, da Constituição Federal, no art. 1º, inciso V, e art. 39, incisos I e II, da Lei 8.443/1992, no art. 260 do Regimento Interno do Tribunal de Contas da União, propõe-se: 
Considerar LEGAL e conceder o registro do ato de RUBENS FONTES (ato 94857/2018) .
Considerar ILEGAL e recusar registro do ato de Aposentadoria de RUBENS FONTES (ato 94921/2018) do quadro de pessoal do órgão/entidade Tribunal Regional Federal da 3ª Região, com base nos arts. 71, inciso III, da Constituição Federal, 1º, inciso V, e 39, inciso II, da Lei 8.443/1992 e 260, § 1º, do Regimento Interno.
Com fulcro no art. 262, caput, do Regimento Interno deste Tribunal, determinar ao órgão/entidade Tribunal Regional Federal da 3ª Região que: 
no prazo de trinta dias, contados da ciência da decisão, envie a este Tribunal documentos comprobatórios de que o interessado cujo ato foi impugnado está ciente do julgamento deste Tribunal.
dispense a devolução dos valores indevidamente recebidos de boa-fé até a data da ciência do órgão/entidade Tribunal Regional Federal da 3ª Região, do acórdão que vier a ser proferido, com base no Enunciado 106 da Súmula da Jurisprudência do TCU.
emita novo ato, livre da irregularidade ora apontada, em substituição ao ato de Aposentadoria de RUBENS FONTES, submetendo-o à nova apreciação por este Tribunal, na forma do artigo 260, caput, também do Regimento.
dê ciência, no prazo de quinze dias, contados da notificação, do inteiro teor desta deliberação ao interessado, alertando-o de que o efeito suspensivo proveniente da interposição de eventuais recursos junto ao TCU não o exime da devolução dos valores percebidos indevidamente, caso o recurso não seja provido.
promova a exclusão, no prazo 15 (quinze) dias, contados a partir da ciência desta deliberação, sujeitando-se a autoridade administrativa omissa à responsabilidade solidária, da rubrica apontada em face de manifesta ilegalidade, uma vez que o seu pagamento não encontra respaldo na jurisprudência deste Tribunal."
2.	Por sua vez, o representante do Ministério Público junto ao Tribunal de Contas da União - MPTCU assim se pronunciou (peça 8) :
"5.	Observa-se que os atos de alteração em análise, com vigência em 12/12/2007 (peça 3) e 29/2/2008 (peça 4) , foram editados mais de 24 anos após a concessão inicial, ocorrida em 27/4/1983. Sendo assim, já havia se operado a prescrição do fundo de direito a quaisquer vantagens ou benefícios eventualmente suprimidos na concessão original. Isso porque, deve ser aplicado ao caso o disposto nos arts. 1º e 2º do Decreto 20.910/1932, in verbis (grifos inseridos) :
Art. 1º As dívidas passivas da União, dos Estados e dos Municípios, bem assim todo e qualquer direito ou ação contra a Fazenda federal, estadual ou municipal, seja qual for a sua natureza, prescrevem em cinco anos contados da data do ato ou fato do qual se originarem.
Art. 2º Prescrevem igualmente no mesmo prazo todo o direito e as prestações correspondentes a pensões vencidas ou por vencerem, ao meio soldo e ao montepio civil e militar ou a quaisquer restituições ou diferenças.
6.	É nesse sentido a jurisprudência do Superior Tribunal de Justiça (STJ) consoante se vê na ementa dos Embargos de Divergência no REsp 1.172.833-SC, relator para o Acórdão Min. Herman Benjamin, Corte Especial, DJe de 11/6/2019 (grifos inseridos) :
EMBARGOS DE DIVERGÊNCIA. SERVIDOR PÚBLICO. APOSENTADORIA. REVISÃO. PRESCRIÇÃO. DECRETO 20.910/1932. NATUREZA. FUNDO DE DIREITO. JURISPRUDÊNCIA CONSOLIDADA NA PRIMEIRA SEÇÃO, NA TERCEIRA SEÇÃO E NA CORTE ESPECIAL. SÚMULA 168/STJ.
IDENTIFICAÇÃO DA CONTROVÉRSIA
1. Trata-se de Embargos de Divergência apresentados contra decisão proferida pela Quinta Turma, em que os embargantes apontam dissídio jurisprudencial com os acórdãos exarados no AgRg nos EREsp 1.174.989/SC, Rel. Ministro Sidnei Beneti, Corte Especial, DJe 3.2.2014; AgRg no REsp 1.477.076/AC, Rel. Ministro Herman Benjamin, Segunda Turma, DJe 26.11.2014; AgRg no REsp 1.236.621/MG, Rel. Ministro Humberto Martins, Segunda Turma, DJe 14.4.2011; e REsp 816.131/SP, Rel. Ministro Teori Albino Zavascki, Primeira Turma, DJ 7.5.2007, p. 285.
2. O embargante aduz que a prescrição da pretensão de revisão do ato de aposentadoria de servidor público é de trato sucessivo e deve atingir apenas as prestações anteriores aos cinco anos que antecedem o ajuizamento da ação, e não o próprio fundo de direito.
EXAME DE CONHECIMENTO DOS EMBARGOS DE DIVERGÊNCIA
3. Primeiramente, registra-se que a Corte Especial decidiu, na sessão de 5.12.2018, no julgamento do EAg 1.070.374/RS, por não conhecer de Embargos de Divergência, por aplicação da Súmula 168/STJ, que trata de discussão idêntica à presente: se prazo prescricional da revisão do ato de aposentadoria de servidor público atinge o fundo de direito.
 (...) 
6. A matéria relativa à aplicação da prescrição do fundo de direito em demandas em que se pretende revisar o ato de aposentadoria de servidor público (o que abarca o objetivo do presente caso de incluir tempo de serviço insalubre na contagem do tempo de serviço) está absolutamente pacificada no âmbito da Corte Especial, da Primeira Seção, atualmente a competente para apreciar a matéria, e da Terceira Seção, que detém a competência residual de análise da matéria.
7. 'SERVIDOR PÚBLICO FEDERAL. REVISÃO DE APOSENTADORIA. CONVERSÃO DE TEMPO DE SERVIÇO ESPECIAL EM COMUM. PERÍODO CELETISTA E ESTATUTÁRIO. PRESCRIÇÃO DO FUNDO DE DIREITO. OCORRÊNCIA. (...) A revisão do ato de aposentadoria para aproveitamento de tempo laborado em condições insalubres submete-se ao prazo prescricional de cinco anos contados da concessão do benefício, nos termos do art. 1º do Decreto 20.910/1932.' (AgRg no REsp 1.205.767/RS, Rel. Ministro Napoleão Nunes Maia Filho, Primeira Turma, DJe 25.9.2015) .
8. No mesmo sentido: (...) 
9. Na Terceira Seção, atual detentora da competência residual sobre a matéria, não há divergência: 'A pretensão de revisão do ato de aposentadoria, com a contagem especial de tempo de serviço prestado de forma insalubre, tem como termo inicial para o prazo prescricional a concessão dessa pela Administração. Transcorridos mais de cinco anos entre a inativação do servidor e o ajuizamento da ação que pretende a alteração desse ato, torna-se imperioso o reconhecimento da prescrição do chamado fundo de direito.' (REsp 1.032.428/RS, Rel. Ministro Jorge Mussi, Quinta Turma, DJe 19.10.2009) .
10. No mesmo sentido, no âmbito da Terceira Seção: (...) 
11. Estando o entendimento do acórdão paradigma (Segunda Turma) superado na esfera da Primeira Seção, a competente para dirimir controvérsias relativas a direito do servidor público, aplica-se a Súmula 168/STJ, segundo a qual 'não cabem embargos de divergência, quando a jurisprudência do Tribunal se firmou no mesmo sentido do acórdão embargado'.
ENTENDIMENTO DA CORTE ESPECIAL NO AGRG NO ERESP 1.174.989/SC
12. Acerca do entendimento proferido pela Corte Especial no AgRg nos EREsp 1.174.989/SC, Rel. Ministro Sidnei Beneti, DJe 3.2.2014, a já citada jurisprudência torrencial, no sentido da aplicação da prescrição do fundo de direito para rever o ato da aposentadoria dos servidores públicos federais, foi alterada por decisão monocrática do relator, posteriormente confirmada, é verdade, por decisão colegiada em Agravo Regimental.
13. Ainda que tal questão seja ultrapassada, a intelecção do julgamento dos ERESP 1.174.989/SC foi posteriormente superada pela Corte Especial para fixar a prescrição como de fundo de direito em caso de revisão de aposentadoria de servidor público:
13.1. 'EMBARGOS DE DIVERGÊNCIA NO AGRAVO. SERVIDOR PÚBLICO. ATO DE CONCESSÃO DE APOSENTADORIA. REVISÃO. PRESCRIÇÃO QUINQUENAL. FUNDO DO DIREITO. (...) O termo inicial da prescrição quinquenal aplicável à ação que busca a revisão da proporcionalidade dos proventos de aposentadoria em razão dos anos de serviço prestados é o ato de concessão do benefício, porquanto a pretensão atinge o próprio fundo do direito.' (EAg 1.172.802/SP, Rel. Ministro João Otávio de Noronha, Corte Especial, DJe 5.10.2015) .
13.2. 'PROCESSO CIVIL. AGRAVO REGIMENTAL NOS EMBARGOS DE DIVERGÊNCIA. AUSÊNCIA DE COMPROVAÇÃO DE DISSÍDIO JURISPRUDENCIAL. 1. O conhecimento dos embargos de divergência pressupõe a existência de similitude das circunstâncias fáticas e do direito aplicado nos acórdãos recorrido e paradigma, o que não foi observado na espécie. 2. O Superior Tribunal de Justiça firmou entendimento no mesmo sentido do acórdão embargado, reconhecendo a incidência da denominada prescrição do fundo de direito quando a pretensão da parte envolve a incorporação de gratificações e vantagens que, a seu juízo, deveriam ter sido contempladas nos respectivos proventos. Precedentes. 3. Agravo regimental a que se nega provimento.' (AgRg nos EREsp 1.112.291/PE, Rel. Ministro Og Fernandes, Corte Especial, DJe 23.9.2014) .
14. Aqui novamente prevalece, portanto, o disposto na Súmula 168/STJ, já que o acórdão embargado está de acordo com a compreensão da Corte Especial.
CONCLUSÃO
15. Embargos de Divergência não conhecidos.
7.	No caso em exame, o Sr. Rubens Fontes se aposentou em 27/4/1983, e as alterações foram promovidas após mais de 24 anos, não sendo possível considerar legais tais alterações promovidas pela unidade jurisdicionada, uma vez operada a prescrição do fundo de direito. É nesse sentido o Acórdão 175/2021, mantido pelo Acórdão 708/2021-TCU-Plenário do Tribunal.
8.	Ante o exposto, este representante do Ministério Público de Contas da União opina pela ilegalidade e negativa de registro dos atos de alteração em exame.
9.	Por fim, registra-se que os referidos atos foram enviados ao TCU em 17/1/2019, de modo que podem ser apreciados, uma vez que ainda não houve o decurso do prazo de cinco anos fixado pelo Supremo Tribunal Federal (STF) , no âmbito do Recurso Extraordinário (RE) 636.553, para a apreciação dos atos sujeitos a registro, contados da chegada dos atos ao Tribunal."
	É o relatório.

não há

Procurador Rodrigo Medeiros de Lima

ATOS DE ALTERAÇÃO DE APOSENTADORIA. EX-DETENTOR DE CARGO DE PROVIMENTO ISOLADO. INCLUSÃO DE VANTAGENS DE QUINTOS/DÉCIMOS E DE OPÇÃO, ALÉM DA DIFERENÇA ENTRE OS VALORES DO CARGO EM COMISSÃO E DA FUNÇÃO COMISSIONADA CORRESPONDENTE. EXISTÊNCIA DE DECISÃO JUDICIAL ESPECÍFICA. ILEGALIDADE E NEGATIVA DE REGISTRO, SEM DETERMINAÇÕES.

APOSENTADORIA (APOS)

Secretaria de Fiscalização de Integridade de Atos e Pagamentos de Pessoal e de Benefícios Sociais (Sefip)

Em exame dois atos de alteração da aposentadoria de Rubens Fontes, ex-detentor de cargo em comissão no Tribunal Regional Federal da 3ª Região, cujos objetos são a inclusão/majoração de vantagem pessoal e a modificação do fundamento legal do ato concessório inicial.
A Secretaria de Fiscalização de Integridade de Atos e Pagamentos de Pessoal                                     e de Benefícios Sociais - Sefip manifestou-se pela legalidade do primeiro ato por entender "legal, em relação aos ex-ocupantes de cargo em comissão (sem vínculo com a Administração Pública) , a retribuição pelo valor do cargo em comissão, observadas as regras do Acórdão 603/2004-TCU-Plenário (Ministro-Relator Adylson Motta) ". Em relação ao segundo ato, a unidade técnica propôs a ilegalidade e negativa de registro por considerar "ilegal a incorporação da vantagem [de quintos/décimos e] de opção aos ex-detentores exclusivamente de cargo em comissão (sem vínculo com a Administração Pública) , uma vez que o cargo em comissão era o próprio cargo do servidor, o que não se confunde com funções de confiança, nem com funções gratificadas, tampouco com cargos em comissão estrito senso, uma vez que a remuneração paga ao servidor representava um típico valor do cargo".
Por sua vez, o representante do Ministério Público junto ao TCU - MPTCU discordou da unidade técnica e propôs que o Tribunal considere os atos ilegais, negando-lhes registro, por entender que se operou a prescrição do fundo de direito, uma vez que as alterações foram promovidas mais de 24 anos após a aposentadoria do interessado.
Embora reconheça os sólidos fundamentos do parecer do MPTCU, entendo que o melhor desfecho para este processo é mesmo a negativa de registro de ambos os atos, porém sem determinação de exclusão das parcelas, ante a existência de sentença judicial específica que assegurou ao interessado o recebimento das rubricas ora em exame.
Reporto-me ao Acórdão 2944/2006-TCU-Primeira Câmara, da relatoria do Ministro Augusto Nardes, por meio do qual este Colegiado considerou ilegal e negou registro a um ato de alteração da aposentadoria do mesmo interessado nestes autos, em virtude da percepção de vantagens associadas ao exercício de função comissionada ("quintos" e "opção", além da diferença entre os valores do cargo em comissão e da função comissionada correspondente) . Bem se vê que as rubricas impugnadas em relação àquele ato são precisamente as mesmas dos atos ora apreciados.
Para maior clareza quanto à ilegalidade dos atos, transcrevo trecho do voto que embasou o mencionado acórdão:
"3.	No que diz respeito aos demais atos constantes do processo, referentes aos ex-servidores Ivo Augusto Feliciano (fls. 38/43) , Orlando Mello (fls. 86/91) e Rubens Fontes (fls. 109/114) , a Unidade Técnica conclui pelo caráter irregular desses atos ante a percepção de vantagens associadas ao exercício de função comissionada ("quintos" e "opção", além da vantagem "DIF PES Oph DAS4,5,6") , não obstante detivessem tão-somente cargo de provimento efetivo.
4.	De fato, verifico que os inativos vinham exercendo o cargo isolado de Diretor de Secretaria desde, respectivamente, 18/10/1967, 5/9/1967 e 3/10/1967, assim permanecendo até a data da aposentação, não restando demonstrado que tenham sido nomeados para o exercício de função comissionada. Portanto, não têm direito às vantagens pretendidas.
5.	Outrossim, especificamente quanto à vantagem "DIF PES Oph DAS4,5,6", mesmo que os interessados tivessem exercido função comissionada, seu pagamento não poderia prosperar por estar em desacordo com a jurisprudência pacífica deste Tribunal (Decisão nº 250/1999-Plenário e Acórdão 332/2003-TCU-Plenário, 922/2005-2ª Câmara e 2.652/2005-1ª Câmara, dentre outros) .
6.	Sobre o assunto, entendo pertinente trazer a lume excerto do Voto apresentado pelo eminente Ministro Humberto Guimarães Souto para a Decisão nº 58/2000-Plenário:
'Em relação ao pagamento de vantagem pessoal decorrente da diferença entre os valores dos cargos em comissão fixados pela Lei nº 9.030/95 e os valores das Funções Comissionadas correspondentes, instituídas pela Lei nº 9.421/96, considero-o desprovido de fundamentação legal, primeiramente, por não estar prevista em lei; além disso, não houve qualquer tipo de decréscimo salarial por parte dos ocupantes de cargos em comissão. A forma de cálculo da opção prevista na Lei nº 8.911/94 (55% vencimento do DAS + 100% Representação Mensal + 55% GADF) não pode ser utilizada para os DAS 4, 5 e 6, após o advento da Lei nº 9.030/95, nem mesmo para os inativos, conforme já entendeu este Tribunal (Decisão nº 284/98-2ª Câmara) . Considerando os valores da opção prevista na Lei nº 9.030/95 e os valores vigentes a partir de 1º de janeiro de 1997, data dos efeitos financeiros da Lei nº 9.421/96, não houve decréscimo. O pagamento dessa 'vantagem pessoal' já foi considerado incabível por este Tribunal (Decisão nº 604/99- Plenário, Relator Min. Guilherme Palmeira) .'
7.	Em função desse entendimento, esta Corte de Contas tem considerado ilegal a percepção de vantagem pessoal correspondente ao pagamento das gratificações extraordinária e judiciária a servidores comissionados não-optantes pela remuneração do cargo efetivo na vigência da Lei nº 9.030/1995, instituída a fim de evitar suposta redução de salários por ocasião do implemento do Plano de Carreira estabelecido pela Lei nº 9.421/1996.
8.	Desse modo, de conformidade com o art. 262 do Regimento Interno deste Tribunal, impende determinar ao órgão de origem que faça cessar os pagamentos decorrentes dos atos ora impugnados, sob pena de responsabilidade solidária da autoridade administrativa omissa, bem como proceda à emissão de novos atos, livres das irregularidades apontadas nos autos."
Pois bem, no âmbito do Mandado de Segurança 27084, o Supremo Tribunal Federal proferiu sentença em 29/4/2014, transitada em julgado em 11/2/2015, a qual concedeu a segurança ao Sr. Rubens Fontes e cassou o referido Acórdão 2944/2006-TCU-Primeira Câmara. Em suas razões de decidir, o Relator da decisão judicial reafirmou a ofensa ao princípio da segurança jurídica, tendo em vista a fluência de longo período entre a data do ato de alteração da aposentadoria e sua recusa pelo TCU, bem como os postulados da boa-fé objetiva e da proteção da confiança.
Ora, os atos em exame foram emitidos em substituição àqueles considerados ilegais pelo TCU, porém incluem as mesmas rubricas impugnadas pela Corte de Contas e, posteriormente, confirmadas na instância judicial. Mesmo reconhecendo que, formalmente, se trata de novos atos de alteração, ainda não apreciados pelo TCU, não há como considerá-los legais, ante os fundamentos que conduziram à apreciação pela ilegalidade no Acórdão 2944/2006-TCU-Primeira Câmara. É a aplicação ao caso concreto do princípio da independência das instâncias judicial e administrativa.
Por outro lado, deixo de determinar a interrupção do pagamento das rubricas, em cumprimento à deliberação da Suprema Corte.
	Ante o exposto, VOTO por que seja adotada a deliberação que ora submeto à apreciação deste Colegiado.
TCU, Sala das Sessões, em 7 de junho de 2022.
JORGE OLIVEIRA 
Relator